臺灣高等法院高雄分院民事判決　八十八年度重上字第二一號
　　　上　訴　人　　台灣土地銀行
　　　法定代理人　　甲○○
　　　被上訴人　　　高雄縣旗山地政事務所
　　　法定代理人　　乙○○
右當事人間抵押權設定登記等事件，上訴人對於中華民國八十八年一月五日臺灣高雄
地方法院八十七年重訴字第五六四號第一審判決提起上訴，本院判決如左：
      主      文
原判決關於駁回上訴人後開第二項之訴部分，暨訴訟費用之裁判，廢棄。
被上訴人應給付上訴人新台幣貳仟壹佰零貳萬陸仟零玖拾柒元，及自民國八十七年十
月九日起，至清償日止，按週年利率百分之五計算之利息。
其餘上訴駁回。
第一、二審訴訟費用由被上訴人負擔十分之九，餘由上訴人負擔。
      事實及理由
一、上訴人主張：訴外人吳生田於民國八十一年一月二十五日提供坐落甲仙鄉○○里
    ○段五０九之二、五一０、五一０之一、五一０之二地號土地，設定第一順位最
    高限額抵押權新台幣（下同）二千五百二十四萬元，向上訴人借款二千一百零三
    萬，及訴外人吳麗妃則提供同地段五０七之四、五０八之三地號土地，亦設定第
    一順位最高限額抵押權一千四百八十六萬元。其中五０九之二、五一０、五０七
    四、五０八之三地號土地經合併為五０七之四地號，再分割成五０七之四至五０
    七之二十一地號土地，並因重測變更地號。詎被上訴人於合併、分割、重測等作
    業中，漏未將上訴人上開最高限額抵押權轉載於重測之如附表(一)所示編號一至二
    十號土地上（下稱系爭土地），致上訴人受有損害。又上訴人貸予吳生田之借款
    ，於八十四年六月二十八日屆滿，未受清償，而原設定抵押權之土地已移轉予第
    三人，且由第三人設定抵押權，上訴人無從受償受有損害。爰依民法第二百十三
    條、土地法第六十八條之規定，先位聲明：被上訴人應將如附表(一)所示系爭土地
    之第一順位最高限額抵押權本金二千五百二十四萬元登記予上訴人；備位聲明：
    被上訴人應給付上訴人二千一百零二萬六千零九十七元，及自八十四年五月二十
    八日起至清償日止按週年利率百分之十點零五計算之利息及逾期六個月內按上開
    利率一成，逾期六個月者，就超過部分按上開利率二成計收違約金之判決。原審
    為上訴人敗訴之判決，上訴人於本院聲明：除原判決廢棄外，餘與如原審之聲明
    。
二、被上訴人則以：(一)土地登記係地政機關行使公權力之行政行為，縱有遺漏，係行
    政行為失當情形之一，屬國家機關執行職務行使公權力之公法上行為，上訴人如
    有不服，僅得依行政爭訟程序解決，非得依私法關係請求，不得提起本件訴訟。
    (二)土地法第六十八條第一項規定之請求權之時效應適用國家賠償法第八條第一項
    之規定，本件漏載情事發生於八十一年十月二十二日，上訴人於八十七年九月三
    日提起本訴已逾五年，況上訴人於八十一年、八十三年即知合併後、重測後之二
    十筆土地有漏載情事，逾二年始提起本訴，其請求權因時效而消滅。(三)上訴人之
    債權仍存在，且其他連帶保證人仍有財產可供求償，上訴人並無損害。(四)吳生田
    等人違反與上訴人之約定，將系爭土地上所建之建物變更起造人並辦理所有權第
    一次登記與第三人，上訴人不予追究致喪失對十五棟建物求償之機會，如認被上
    訴人有損害，上訴人對損害之發生與擴大與有重大過失云云，資為抗辯。於本院
    聲明：上訴駁回。
三、查，吳生田於八十一年一月間向上訴人借款二千一百零三萬，以坐落甲仙鄉○○
    里○段五０九之二、五一０、五一０之一、五一０之二地號土地，設定第一順位
    最高限額抵押權二千五百二十四萬元，其後五０九之二、五一０與同地段五０七
    之四、五０八之三地號土地合併為五０七之四號，再分割成五０七之四至五０七
    之二十一等土地，並因重測變更地號。被上訴人於合併、分割、重測等作業中，
    漏未將上訴人上開最高限額抵押權轉載於重測後如附表(一)所示編號一至二十號土
    地上，而上訴人貸予吳生田之借款，已於八十四年六月二十八日屆滿，未受清償
    ，而原設定抵押權之土地已移轉予第三人，且由第三人設定抵押權之事實，業據
    其提出借據二紙、法院債權憑證、土地謄本一份八十五年濃放字第五五五號函
    、被上訴人八十五旗地一字第一一三一四號函各一份為證，而被上訴人對其於上
    開土地合併、分割及重測過程中，疏未將上訴人所有第一順位最高限額抵押權二
    千五百二十四萬元登載於系爭土地上之事實亦不爭執，上訴人此部分主張堪信為
    。兩造所爭執者為：(一)普通法院就本件訴訟有無審判權？(二)被上訴人是否應負損
    害賠償責任？(三)上訴人之請求權是否已因時效消滅？(四)損害賠償額為若干？(五)有
    無過失相抵之適用？茲分述訴之。
四、普通法院就本件訴訟有無審判權？
    按登記人員或利害關係人，於登記完畢後發現登記錯誤或遺漏時，非以書面聲請
    該管上級機關查明核准後不得更正，土地法第六十九條固有明文，而依土地法地
    六十九條規定，所為更正登記之聲請，此項更正登記原屬地政機關之職權，本非
    屬普通法院管轄之事項。惟查上訴人起訴係主張被上訴人於系爭土地合併、分割
    及重測時，漏未將上訴人設定之第一順位抵押權轉載於系爭土地上，致使其對吳
    生田等之債權無從獲得清償，受有損害，應依民法第二百十三條規定回復原狀，
    或依土地法第六十八條負損害賠償責任等語，就其主張之內容，係就其債權受有
    損害有所主張，並非依土地法第六十九條規定，聲請更正登記，或主張對被上訴
    人登載之行政處分表示異議，其主張係有關私權之爭執，應屬普通法院管轄，至
    其主張被上訴人之漏載為侵權行為，請求回復原狀有無理由，為其訴有無理由之
    問題，與普通法院對本件訴訟之審判權無涉，被上訴人抗辯普通法院無審判權云
    云，自無可採。
五、被上訴人是否應負損害賠償責任？
  (一)按因登記錯誤遺漏或虛偽致受損害者，由該地政機關負損害賠償責任，土地法第
    六十八條第一項前段定有明文。又按抵押權人就抵押物賣得之價金，有優先於其
    他債權人而受清償之權，又抵押物賣得之價金，按各抵押權人之次序分配之，民
    法第八百七十四條規定甚明，且抵押之不動產如經分割，其抵押權不因此而受影
    響，復為民法第八百六十八條所明定。本件被上訴人之承辦人員因吳生田向其申
    請辦理系爭土地合併分割登記之作業時，疏未盡注意義務，漏未於系爭土地登載
    上訴人之第一順位系爭抵押權，而系爭土地於分割、重測後，經法院查封，由他
    人依拍賣程序拍定或另設定他筆抵押權等情，為兩造所不爭執，並有最高行政法
    院九十年度判字第一四四八號判決可稽，揆諸前開規定，足認於債務人吳生田等
    人於系爭抵押權所擔保之債務之清償期屆至，未清償系爭抵押債務時，上訴人本
    可就系爭土地行使抵押權，以拍賣所得價金優先受償，竟因被上訴人漏轉載系爭
    抵押權，致上訴人無法行使其抵押權而優先受償，造成損害，上訴人所受之損害
    與被上訴人之承辦人員因過失漏將系爭抵押權轉載於系爭土地上之行為，二者間
    有相當因果關係，被上訴人依土地法第六十八條第一項之規定，自應負賠償責任
    。
  (二)被上訴人雖辯稱：上訴人對吳生田等債務人之債權仍存在，在未對吳生田等債務
    人行使債權，並予執行無結果之前，不能謂受有損害而請求被上訴人賠償云云。
    惟上訴人對吳生田等債務人之原有借款等債權請求權固存在，然此借款等債權請
　　求權與上訴人對被上訴人之上開損害賠償請求權，並無先後之問題，上訴人可擇
　　一而為請求，至被上訴人於賠償上訴人之損害後，若符合代位之要件，被上訴人
　　自可代位向吳生田等債務人求償，殊無須待上訴人向吳生田等債務人請求賠償無
　　效果後，始能確立損害額而請求上訴人賠償之理，況上訴人已向吳生田、曾潤珍
　　、吳麗君、吳麗蓉、吳麗妃、龔壽靜等債務人強制執行而未能受償，由法院發給
　　債權憑證等情，有債權憑證可稽（本院(一)卷一二三、一二八、一二九頁），被上
　　訴人上開抗辯委無可取。
六、上訴人之請求權是否已因時效消滅？
  (一)按土地法第六十八條損害賠償請求之消滅時效，土地法並無明文規定，惟以該法
    條係以地政機關行使公權力，致真正權利人受損害之性質觀之，實具國家賠償之
    性質，且係國家賠償法之特別規定，自應類推適用國家賠償法第八條第一項時效
    之規定，不宜因國家賠償法制定在後，而仍援用民法有關之規定。上訴人抗辯應
    依民法所規定侵權行為之時效云云，自無可採。
  (二)按「賠償請求權，自請求權人知有損害時起，因二年間不行使而消滅；自損害發
    生時起，逾五年者亦同」，國家賠償法第八條第一項定有明文。被上訴人雖主張
    ：遺漏轉載第一順位抵押權於系爭土地上係發生於八十一年十二月二十二日，上
    訴人提起本件訴訟之八十七年九月三日，其請求權已罹五年之時效；又八十二年
    間，系爭重測後之一三三六號、一三三三號、一三三五號、一三三七號、一三四
    ○號、一三三九號、一三二七號、一三二八號及八十三年間一三二九號、一三三
    ○號土地，均另設定最高限額抵押權予上訴人，則上訴人於設定時即知系爭土地
    有遺漏轉載其第一順位抵押權之情事，距其提起本件訴訟之八十七年九月三日，
    其請求權已罹二年之時效云云。然查：
  (1)系爭土地所設定為第一順位最高限額抵押權，上訴人須待其所擔保之債權於清償
    期屆至未獲清償時，始可就系爭土地行使其遭漏轉載之抵押權，故上訴人之損害
    係於所擔保之債權於清償期屆至未獲清償時始發生。本件抵押權所擔保之吳生田
    等債務人之借款債務二千一百零三萬元，原清償期為八十三年一月二十八日，並
    約定未按約定分期攤還時，視為全部到期，嗣更新原借款契約，清償期至八十五
    年一月二十八日之事實，有上訴人提出之中長期放款借據二紙可稽（原審卷十一
    、十二頁），而上訴人主張吳生田等債務人自八十四年五月起二十八日起未支付
    利息，八十四年六月二十八日債務視為全部到期等語，是自八十四年六月時，上
    訴人之損害始發生。則計至上訴人提起本件訴訟之八十七年九月三日，未逾五年
    ，被上訴人主張已逾五年時效云云，自無可取。
  (2)又縱上訴人之承辦人員於八十二年、八十三年間就系爭土地之部分土地曾另辦理
    抵押權之設定之行為，但系爭土地係經合併、分割、重測後為二十筆，實難期上
    訴人之人員在另設立抵押權時知悉被上訴人漏轉載原設定之第一順位抵押權之情
    事；況上訴人係法人，有其代表人為意思表示及受意思表示，非其所有員工之知
    悉，均可視為上訴人之知悉，而被上訴人就上訴人之代表人於損害發生即八十四
    年五月後，自知悉其損害至提起本件訴訟已逾二年之情事，既未能舉證證明，尚
    難以上訴人之承辦人有承辦上開另設立抵押權之行為，遽認上訴人已知其系爭抵
    押權遭漏載受損害之情事，是被上訴人主張上訴人之請求權逾二年時效消滅云云
    ，亦無足採。
七、損害賠償額為若干？
  (一)先位聲明部分：
    上訴人主張依民法第二百十三條第一項之規定，被上訴人負損害賠償責任者，應
    回復上訴人損害發生前之原狀，而請求被上訴人應將系爭土地之第一順位抵押權
    本金二千五百二十四萬登記予上訴人云云。然查，被上訴人在私法上對系爭土地
    並無任何權利，其就土地為抵押權之設定登記或更正登記等行為，係公法上之行
    使公權力之行為，故其雖對上訴人負有損害賠償之責任，但上訴人依私法，請求
    被上訴人為賠償時，被上訴人並無將系爭土地之第一順位抵押權本金二千五百二
    十四萬登記予上訴人之權利，從而，上訴人之先位聲明請求，為無理由，應予駁
    回。
  (二)備位聲明部分：
  (1)債務人吳生田、曾潤珍於八十一年一月二十八日共同向上訴人借款二千一百零三
    萬元，連帶保證人為吳麗妃、龔壽靜，清償期為八十三年一月二十八日，嗣原借
    款之借款人、連帶保證人為吳生田、吳麗君、吳麗蓉、龔壽靜等人，金額改為二
    千一百零二萬六千零九十七元，清償期為至八十五年一月二十八日止，按月付息
    ，如未按期付息，視為全部到期，而吳生田等債務人就八十四年五月之利息未依
    約定清償，所積欠之本金為二千一百零二萬六千零九十七元及其利息、違約金，
    經上訴人向吳生田、曾潤珍、吳麗君、吳麗蓉、吳麗妃、龔壽靜等人之財產執行
    未能受償之事實，有中長期放款借據二紙、法院核發之債權憑證可稽（原審卷十
    一、十二頁；本院(一)卷一二三、二一八、二一九頁），被上訴人抗辯無此借款債
    權存在云云，委無可採。
  (2)按地政機關依土地法第六十八條第一項規定負損害賠償責任，該損害賠償不得超
    過受損害時之價值，土地法第六十八條第二項規定甚明。上訴人因被上訴人漏轉
    載第一順位抵押權於系爭土地上所受損害之金額，即應以清償期屆至，上訴人可
    行使其抵押權時，就債務人所積欠本金二千一百零二萬六千零九十七元受償額為
    準，至於上訴人所主張依其與債務人所約定之年息百分之十計算利息、違約金等
    ，係損害發生後，上訴人行使其債權遲緩所產生，不在賠償之範圍。又被上訴人
    固應賠償上訴人之損失，惟被上訴人賠償之金額應以系爭土地經拍賣之價值為其
    上限。
  (3)查，系爭土地如未經漏載抵押權，上訴人經由聲請法院為拍賣抵押物裁定，再經
    鑑價，並由債務人、債權人表示意見，在定期公告拍賣等程序，須費相當之期間
    而系爭土地由法院拍賣，於八十五年十月至八十六年十二月間拍賣之拍定價格如
    附表(二)所示，其中一二九八號係畸零地；一三二五之一、一三三八、一三四之一
    號係道路用地，拍賣無實益，其餘土地合計可拍定金額為三千五百七十一萬零九
    百四十四元，有本院函請財團法人中華民國企業技術鑑定委員會（下稱企業技術
    會）所鑑定之鑑定報告可稽（鑑定報告外放，第三、六十五頁及後附推定表）。
    ，本院斟酌企業技術會係至現場查訪靠近系爭土地之其他土地之市場價格，如案
    例一至案例六所載（鑑定報告第十三頁），復再參考法拍屋成交案例，如案例一
    至案例六所載（鑑定報告第十四頁），並以法院係以估價公司作成之估價報告為
    參考，訂立第一次拍賣底價，而一般估價公司估定法拍屋之價格比一般市場價格
    為低，再依據法院拍定之情形，八十五、八十六年之當時景氣狀況，認拍定次數
    約在第三至第六拍，而為上開鑑定之拍定價格等情，認上開鑑定結果為可採。被
    上訴人雖抗辯上開鑑價結果不可採，但未能提出任何證據證明，自無可取。
  (4)又土地拍賣時，土地之增值稅、執行費用應優先於一切債權及抵押權，由執行法
    院先予代為扣繳後，始得由其他債權人分配受償，是計算系爭土地於抵押權人聲
    請拍賣抵押物而可獲得求償之金額，自應扣除拍定時之土地增值稅及拍賣之執行
    費用。查，上開拍定時之系爭土地之增值稅如附表(二)所載，合計為一千三百零九
    萬七千五百五十三元，有鑑定報告可稽（第四頁），系爭土地之拍定價扣除增值
    稅後為二千二百六十一萬三千三百九十一元，而執行費用按執行標的之拍賣金額
    每一百元銀元，徵收五角計算，約為新台幣十餘萬元，扣除後仍有二千二百餘萬
    元，超過前述上訴人之二千一百零二萬六千零九十七元損害額。
  (5)被上訴人雖抗辯：原五一０之一、五一０之二地號土地重測後地號為甲仙鄉○○
    段第一三二四、一三二三號土地，該二筆土地未經遺漏轉載系爭抵押權，該二筆
    土地可拍賣受償云云。然查，該一三二三、一三二四號土地分別係屬都市計劃第
    四十八條規定應徵收之公共設施保留地（行水區○道路），有甲仙鄉公所八十九
    年十月六日簡便行文可按（本院(一)一二○之一頁），經企業技術會鑑定結果，亦
    拍賣實益，有鑑定報告可稽（第四、六十五頁及後附推定表），故被上訴人上開
    抗辯，無足取。又上訴人主張迄今未自吳生田等債務人或任何不動產之拍賣程序
    受償，而被上訴人既不能證明上訴人已受償之金額，其抗辯上訴人之損害額尚不
    能證明云云，亦無可信。
  (6)綜上，上訴人以抵押權之回復登記不能，請求被上訴人應賠償二千一百零二萬六
    千零九十七元，為有理由，應予准許。
八、有無過失相抵之適用？
  (一)被上訴人主張吳生田及曾潤珍向上訴人申請貸款時，出具承諾書承諾：(1)系爭土
    地上建造之建物，起造人為吳生田及曾潤珍，非經上訴人之書面同意，不得變更
    。(1)系爭抵押貸款未清償前，建物不得設定負擔與他人。(3)核發建物使用執照後
    ，如未清償系爭抵押貸款，應將建物辦理第一順位抵押權與上訴人。詎吳生田及
    曾潤珍等債務人，於十五棟建物完成後，違反上開承諾，或將起造人登記為他人
    或設定抵押權與他人，而上訴人未就建物追加設定第一順位抵押權，並同意債務
    人辦理購屋貸款，所貸款項未先清償系爭土地之抵押貸款，致無法優先就建物受
    償，上訴人涉嫌舞弊，或就本件損害之發生或擴大有重大過失云云。
  (二)然查，被上訴人所指之承諾書固有吳生田、曾潤珍之簽章，惟房屋之戶數、建造
    號碼、借款金額等均為空白，尚難認吳生田、曾潤珍與上訴人就該承諾書之借貸
    金額、抵押標的等契約之要件已達成合意，契約尚未成立，嗣後吳生田、曾潤珍
    是否向上訴人申請興建建物之房屋貸款或改向其他機關貸款，係吳生田、曾潤珍
    之權利，上訴人並無權利要求必須向上訴人申貸之權利，況系爭土地拍定之價值
    ，於扣除增值稅等費用，仍足清償系爭土地之抵押貸款本金即損害額部分，已於
    前述，是若被上訴人未漏轉載系爭土地之抵押權，上訴人之本金債權即可受償，
    無再就建物追加設定抵押之必要，故上訴人未要求吳生田及曾潤珍就建物追加設
    定抵押，及就部分建物另給付貸款等行為，與本件損害之發生或擴大，並無因果
    關係，是上訴人就本件損害之發生或擴大，並無過失。被上訴人上開抗辯，自無
    可取。
九、綜上所述，上訴人本於土地法第六十八條第一項之規定，請求上訴人給付二千一
    百零二萬六千零九十七元，及自起訴狀繕本送達翌日即八十七年十月九日起，至
    清償日止，按週年利率百分之五計算之法定遲延利息，有理由，應予准許。逾此
    所為請求，為無理由，應予駁回。原審就上開應准許部分，為上訴人敗訴之判決
    ，尚有未洽，上訴意旨求予廢棄改判，為有理由，爰由本院予以廢棄改判如主文
    第二項所示。原判決為上訴人先位聲明及逾前開應准許之備位聲明敗訴之判決，
    經核於法並無不合，上訴意旨求予廢棄改判，為無理由，應駁回其上訴。
十、據上論結：本件上訴為一部有理由，一部無理由，依民事訴訟法第四百五十條第
    、第四百四十九條第一項、第七十九條但書，判決如主文。
中　　　華　　　民　　　國　　九十一　　年　　 十一　　 月　　　七　　　日
                                      臺灣高等法院高雄分院民事第二庭
~B1審判長法官　簡色嬌
~B2法　　　官　林紀元
~B3法　　　官　陳真真
右為正本係照原本作成。
如對本判決上訴，須於判決送達後二十日內向本院提出上訴狀，其未表明上訴理由者
，應於上訴後二十日內向本院提出上訴理由書（均須按他造當事人之人數附繕本）。
上訴時應提出委任律師或具有律師資格之人之委任狀，並依附註條文規定辦理。
中　　　華　　　民　　　國　　九十一　　年　　 十一　　 月　　　八　　　日
~B法院書記官　黃琳群
附註：
民事訴訟法第四百六十六條之一：
對於第二審判決上訴，上訴人應委任律師為訴訟代理人，但上訴人或其法定代理人具
有律師資格者，不在此限。
上訴人之配偶、三親等內之血親、二親等內之姻親，或上訴人為法人、中央或地方機
關時，其所屬專任人員具有律師資格並經法院認為適當者，亦得為第三審訴訟代理人。
第一項但書及第二項情形，應於提起上訴或委任時釋明之。
